臺灣高雄地方法院刑事判決　　　　　　 100年度易字第1117號
公　訴　人　臺灣高雄地方法院檢察署檢察官
被　　　告　方愛菊　52歲民.
上列被告因偽造文書案件，經檢察官聲請簡易判決處刑（100 年
度偵字第9831號），經本院認為不宜，改依通常程序審理、判決
如下：
    主  文
方愛菊共同犯行使使公務員登載不實文書罪，處有期徒刑肆月，
如易科罰金，以銀元參佰元即新台幣玖佰元折算壹日，減為有期
徒刑貳月，如易科罰金，以銀元參佰元即新臺幣玖佰元折算壹日
。
    事  實
一、方愛菊係大陸地區女子，其與經由陳志坤、柴國華、綽號「
    阿和」之成年男子、大陸地區女子「高秀玉」所組成之人蛇
    集團（以下簡稱陳志坤集團）所安排擔任「人頭老公」之臺
    灣地區男子董金城（董金城違反臺灣地區與大陸地區人民關
    係條例，業經臺灣臺南地方法院以97年度簡字第3530號判處
    有期徒刑1 年，減為有期徒刑6 月，緩刑2 年確定）並無結
    婚之真意，竟與董金城及陳志坤、柴國華、「阿和」、大陸
    地區女子「高秀玉」等陳志坤集團成員，共同基於行使使公
    務員登載不實文書之犯意聯絡，推由方愛菊、董金城先於民
    國91年10月25日在大陸地區浙江省舟山市公證處辦理假結婚
    之公證手續，取得該公證處核發之結婚公證書，董金城旋即
    復於91年11月11日持大陸地區結婚公證書等資料前往高雄市
    苓雅區戶政事務所，向該戶政事務所申請辦理結婚戶籍登記
    ，使不知情且欠缺實質審查權之承辦公務員誤信方愛菊、董
    金城2 人間確具結婚真意而有婚姻關係存在，而將渠2 人間
    婚姻關係存在此一不實事項，登載於職務上所掌戶籍登記簿
    、戶口名簿等公文書，並據以發給戶籍謄本予董金城，足以
    生損害於戶政機關對於戶籍管理之正確性，董金城隨並將上
    開登載不實之戶籍謄本，隨同大陸地區人民進入臺灣地區保
    證書等相關資料，交予陳志坤，於91年11月14日向內政部警
    政署入出境管理局（已改制為移民署，下仍稱入出境管理局
    ）申請方愛菊來臺探親而行使之，經入出境管理局之公務員
    為實質審查後，因未能發現假結婚之實情，誤為核發中華民
    國臺灣地區旅行證，使方愛菊得以探親名義，於92年12月19
    日入境臺灣。
二、案經臺灣臺南地方法院檢察署檢察官簽分呈請臺灣高等法院
    檢察署移轉臺灣高雄地方法院檢察署檢察官偵查後聲請簡易
    判決處刑。
    理  由
一、按被告以外之人於審判外之言詞或書面陳述，除法律有規定
    者外，不得作為證據，刑事訴訟法第159 條第1 項定有明文
    ；又被告以外之人於審判外之陳述，雖不符合同法第159 條
    之1 至第159 條之4 之規定，但經當事人於審判程序同意作
    為證據，法院審酌該言詞陳述或書面陳述作成時之情況，認
    為適當者，亦得為證據。當事人、代理人或辯護人於法院調
    查證據時，知有第159 條第1 項不得為證據之情形，而未於
    言詞辯論終結前聲明異議者，視為有前項之同意，刑事訴訟
    法第159 條之5 亦著有明文。查本判決下列所引用之各該被
    告以外之人於審判外之陳述，核屬傳聞證據部分，因均經當
    事人於本院審理程序中均不予爭執，且迄至言詞辯論終結前
    亦未再聲明異議，本院審酌此等證據資料製作時之情況，尚
    無違法不當及證明力明顯過低之瑕疵，亦認為以之作為證據
    應屬適當，故揆諸前開規定，應認前揭證據資料均例外有證
    據能力。
二、訊據被告方愛菊矢口否認有何行使使公務員登記不實文書之
    犯行，辯稱：伊是因大陸地區媒婆介紹與董金城相識，大陸
    媒婆與董金城表示董金城收入豐厚，伊始與董金城結婚，伊
    有在大陸宴請賓客，且伊在大陸給付媒婆費用（人民幣4 萬
    元），來臺灣後，與董金城同住，但董金城每日只給伊新臺
    幣100元費用，生活習慣差，伊認為受騙，才會 92年7月2日
    與董金城協議離婚，但伊與董金城確實是真結婚云云，經查
    ：
(一)被告為大陸地區女子，於91年10月25日，與董金城在大陸地
    區浙江省舟山市辦理結婚公證手續，並領得該市公證處所核
    發之大陸地區結婚證明書。董金城返臺後，於91年11月11日
    持該大陸地區結婚公證書等資料前往高雄市苓雅區戶政事務
    所，向該戶政事務所申請辦理結婚之戶籍登記，經戶政人員
    將結婚事項登載於職務上所掌登載於職務上所掌戶籍登記簿
    、戶口名簿等公文書，並據以發給戶籍謄本予董金城，董金
    城隨將上開戶籍謄本，及大陸地區人民進入臺灣地區保證書
    等資料，交予至陳志坤，於91年11月14日向入出境管理局申
    請方愛菊來臺探親等情，為被告所不爭執，復有被告入出國
    日期記錄、大陸地區人民進入臺灣地區旅行證申請書、大陸
    地區浙江省舟山市辦理結婚公證書、董金城戶籍謄本等件為
    佐（見臺灣臺南地方法院檢察署99年度他字第1881號卷，下
    稱偵一卷第31至36頁），堪信為真。
(二)被告、董金城並無結婚之真意，董金城是經由陳志坤集團成
    員之安排，於91年10月間，以獲取3 萬元及免費食宿、機票
    之代價，至大陸地區與被告辦理結婚公證後，隨經陳志坤集
    團安排搭機返回臺灣等情，業經證人董金城於偵查中證述詳
    盡（臺灣高雄地方法院檢察署100年他字786號卷第33頁），
    並於本院審理中亦具結證稱：「我到大陸的機票住宿費由陳
    志坤他們負責，並另有車馬費3 萬元，…陳志坤說要到去當
    假結婚人頭老公…，我於結婚登記後有拿到尾款，…是陳志
    坤及另一名綽號「阿和」男子安排一切，在我被帶到一處民
    宅，大陸仲介請大陸那邊的人選人頭老公，…我被方愛菊選
    定後，陳志坤就到我到醫院檢查，並帶我去與方愛菊公證，
    公證完就至福州，機票錢是由陳志坤出，…陳志坤說要我當
    人頭，讓方愛菊來臺灣」等語（本院100年9月16日審理筆錄
    ，本院易字卷第14-15 頁），核與證人柴國華於警詢中證述
    ：我有介紹董金城當人頭，董金城等並由陳志坤集團安排至
    大陸地區福建省等地辦理假結婚，我介紹人頭可獲利8000元
    ，陳志坤集團有包含大陸蛇頭「高大姊」等人等語相符（見
    警卷7-8 頁），再證人董金城非但在大陸地區與方愛菊結婚
    公證即返回臺灣，且兩人無舉行宴客、結婚儀式等情，亦經
    證人董金城明確證稱：我在臺灣、大陸都未舉行公開宴客辦
    結婚儀式；我回台後沒有介紹被告給親友認識等語（分見臺
    灣高雄地方法院檢察署他字卷第786 號，下稱偵二卷33至34
    頁、本院易字卷第15頁），而被告亦分於偵查、本院審理中
    坦承：「董金城結婚登記後就離開大陸」；「在臺灣時並未
    經介紹認識董金城家人，甚且來台後於被告住院時曾見過董
    金城姪女，卻未經董金城介紹給董金城姪女認識」等情明確
    （見偵一卷16頁，本院卷28頁背面，偵一卷147 頁），被告
    與董金城未於大陸、臺灣宴客及未經介紹董金城家人認識，
    已與一般結婚之常情有悖，反與假結婚即無共同經營婚姻之
    真意，所以對結婚對象毫無所謂，亦不欲他人知悉之情相同
    ，更堪認定被告與董金城於結婚之始，並無結婚真意甚明，
    況陳志坤、柴國華、董金城等人因違反臺灣地區與大陸地區
    人民關係條例案件，業於96年間經臺灣臺南地方法院檢察署
    檢察官以97年度簡字第3530號起訴，因均自白犯罪，而經臺
    灣臺南地方法院改以簡易程序審理，並分以97年度簡字第21
    01號、2144號、3530號，判處陳志坤有期徒刑1 年6 月，減
    為有期徒刑9 月，柴國華有期徒刑1 年，減為有期徒刑6 月
    ，董金城有期徒刑1 年，減為有期徒刑6 月，均緩刑2 年確
    定，有臺灣臺南地方法院97年度簡字第2101號、2144號、35
    30號刑事簡易判決3 份（偵一卷91-99 頁），及董金城之全
    國前案紀錄表1 份在卷可參。董金城既係經「陳志坤」集團
    安排至大陸之人頭老公，甚且坦承與被告假結婚情事，而經
    法院判刑確定如前，倘非事實，證人董金城實無刻意偽稱捏
    造上情，而自陷於罪，是以，足認證人董金城上開證述，確
    屬真實。被告嗣辯稱：與董金城結婚，有在大陸宴客，且董
    金城有到我家住2 、3 天才離開，我是真結婚云云，顯屬事
    後飾卸之詞，無可採信。
(三)至被告另辯稱：我是因大陸媒婆及董金城均告知我，董金城
    家境不錯，才會與董金城結婚，我是被董金城欺騙的，我支
    付媒婆人民幣 4萬元之金錢，董金城亦有告知會幫我付仲介
    費，我來臺與董金城同住至離婚，兩人亦有性行為，與董金
    城確有結婚真意，被告董金城是因為與我離婚不愉快故意誣
    陷我云云，而董金城亦於本院審理中先後證稱：見到被告後
    二人談談，就真想要結婚過夫妻生活等語（本院簡字卷第20
    ）頁；我在大陸時有依陳志坤和阿和指示告訴被告，我有工
    作有房子，且回台灣後會將仲介費寄還，被告到臺灣後有住
    在一起，被告對假結婚不知情等語（本院易字卷16頁），姑
    不論被告於偵查中已自承：「（問：為何你跟董金城結婚要
    付4 萬元的人民幣給介紹人？）我為了生活，臺灣比較好找
    工作，我要養母親跟女兒」等語（偵一卷158 頁），況倘如
    被告所稱是遭證人董金城刻意哄騙，因認董金城家境富裕，
    而與董金城有結婚之真意，被告豈有可能對證人董金城分文
    未帶，且結婚公證後即行離去等違情之舉，毫無起疑反彈，
    已違反常情，佐以證人董金城於偵查至本院100 年9 月16日
    審理時均供稱係由大陸女子選定人頭老公，未供稱有告知被
    告其家境情形並要幫忙支付仲介費4 萬元一情，且於偵查中
    更坦稱：「被告給仲介費是要換得居留證的報酬，我不知道
    被告要給仲介多少錢，我不用給仲介錢」等語（見偵二卷33
    -34 頁），顯然認仲介費是被告個人應負擔之費用，而於本
    院100 年9 月16日同次審理中，始因被告詰問而為前開證述
    ，附和意圖明顯。是足認被告此部分之辯解，違反情理，係
    事後卸責之詞，而證人董金城此部分證述，亦屬迴護被告之
    詞，均無可採信。
(四)綜上所述，被告辯解尚難採信，本件被告前揭共同行使使公
    務員登載不實之犯行，事證明確，堪以認定，應依法論科。
三、關於新舊法比較：
    按行為後法律有變更者，適用行為時之法律，但行為後之法
    律有利於行為人者，適用最有利於行為人之法律，修正後刑
    法第2 條第1 項定有明文。再按本次法律變更，比較時應就
    罪刑有關之共犯、未遂犯、想像競合犯、牽連犯、連續犯、
    結合犯，以及累犯加重、自首減輕暨其他法定加減原因（如
    身分加減）與加減例等一切情形，綜其全部罪刑之結果而為
    比較（最高法院95年5 月23日95年度第8 次刑庭會議決議參
    照）。查本件被告行為後，有關論罪科刑所適用之刑法業於
    94年2 月2 日修正公布，95年7 月1 日起施行，而有下列變
    更，茲分述如下：
(一)共同正犯部分：修正前刑法第28條原規定：「二人以上共同
    『實施』犯罪之行為者，皆為共同正犯」。被告行為後該條
    修正為：「二人以上共同『實行』犯罪之行為者，皆為共同
    正犯」。將舊法之「實施」修正為「實行」。原「實施」之
    概念，包含陰謀、預備、著手及實行等階段之行為，修正後
    僅共同實行犯罪行為始成立共同正犯。是現行刑法共同正犯
    之範圍已有限縮，排除陰謀犯、預備犯之共同正犯，則就共
    同正犯之範圍既因此而有變動，自屬犯罪後法律有變更，而
    非僅屬純文字修正，應有新舊法比較適用之問題，且倘比較
    結果並無有利或不利之情形，即應依刑法第2條第1項前段之
    規定，適用行為時之法律，方為適法（最高法院96年度台上
    字第934號、第1037、1323號、第 2566號判決意旨參照）。
    本件被告不論依現行刑法、修正前刑法，均為共同正犯，比
    較結果並無有利或不利之情形，依刑法第2條第1項前段之規
    定應適用修正前刑法第28條規定論處。
(二)就刑法第33條第5款罰金刑部分：被告所犯刑法216、214 條
    本身雖未修正，惟刑法分則編各罪所定罰金之貨幣單位原為
    銀元，且依修正前刑法第33條第5款規定罰金刑為1銀元以上
    ，而依罰金罰鍰提高標準條例第1 條規定，就72年6 月26日
    前修正之刑法部分條文罰金數額提高2 至10倍，其後修正者
    則不提高倍數，並依現行法規所定貨幣單位折算新臺幣條例
    規定，以銀元1 元折算新臺幣3 元。而修正後刑法第33條第
    5 款將罰金刑提高為新臺幣1,000 元以上，並以百元計算之
    ，且因刑法第33條第5 款所定罰金貨幣單位既已改為新臺幣
    ，刑法分則編各罪所定罰金之貨幣單位亦應配合修正為新臺
    幣，考量刑法修正施行後，不再施用「現行法規所定貨幣單
    位折算新臺幣條例」，為使刑法分則編各罪所定罰金之最高
    數額與刑法修正前趨於一致，爰增訂刑法施行法第1  條之1
    規定，將刑法分則編各罪所定罰金之貨幣單位均改為新臺幣
    ，並將72年6 月26日以前修正之刑法部分條文罰金數額提高
    為30倍，其後修正者則提高為3 倍。是以刑法分則編各罪所
    定罰金刑之最高數額，於上開規定修正後並無不同，惟罰金
    刑之最低數額，則比修正前提高，從而自以修正前之規定較
    為有利。
(三)綜上比較結果，因現行刑法之規定並未較有利於被告，依現
    行刑法第2條第1項前段之規定，應適用修正前刑法規定予以
    論罪科刑。
(四)又就修法前後易科罰金折算標準之比較而言：修正前刑法第
    41條第1項前段規定：「犯最重本刑為5年以下有期徒刑以下
    之刑之罪，而受 6個月以下有期徒刑或拘役之宣告，因身體
    、教育、職業、家庭之關係或其他正當事由，執行顯有困難
    者，得以1元以上3元以下折算 1日，易科罰金。」，又易科
    罰金折算標準，依修正前罰金罰鍰提高標準條例第 2條前段
    （現已刪除）規定，就其原定數額提高為100倍折算1日，即
    以銀元3百元（新台幣9百元）折算為 1日。惟修正後刑法第
    41條第1項前段則規定：「犯最重本刑為5年以下有期徒刑以
    下之刑之罪，而受 6個月以下有期徒刑或拘役之宣告者，得
    以新台幣1千元、2千元或3千元折算1日，易科罰金。」比較
    修正前後之易科罰金折算標準，以修正前刑法之規定，較有
    利於行為人（此易科罰金折算標準，係於量刑後始應決定之
    事項，無與量刑前所應適用之法律一併綜合比較），併此敘
    明。
四、論罪科刑部分：
    核被告所為，係犯刑法第216 條、第214 條之行使使公務員
    登載不實文書罪。被告使公務員在職務上所掌之公文書為不
    實登載後，復持以行使，其使公務員在職務上所掌之公文書
    登載不實之低度行為已為行使之高度行為所吸收，不另論罪
    。被告與董金城、陳志坤、柴國華、大陸地區女子「高秀玉
    」、綽號「阿和」等陳志坤集團成員，就上開犯行有犯意聯
    絡及行為分擔，為共同正犯。爰審酌被告以「假結婚、真來
    臺」方式非法入境，不僅損及戶政機關結婚登記及戶籍管理
    之正確性，亦有危及治安之虞，所為誠屬非是，並審酌被告
    及犯罪手段、目的，否認犯行之態度等一切情狀，量處如主
    文所示之刑，並諭知易科罰金之折算標準。又本件被告犯罪
    時間，係在96年 4月24日以前，合於中華民國九十六年罪犯
    減刑條例所規定之減刑條件，爰就被告所犯之罪，依法減其
    刑期二分之一，並諭知同前易科罰金之折算標準。
據上論斷，應依刑事訴訟法第452條、第299條第 1項前段，刑法
第2條第1項、第216條、第214條，修正前刑法第28條、第41條第
1項前段，廢止前罰金罰鍰提高標準條例第2條，中華民國九十六
年罪犯減刑條例第2條第1項第3款、第7條，判決如主文。
本案經檢察官張貽琮到庭執行職務。
中    華    民    國   100    年    9     月    30    日
                        刑事第一庭    法  官  陳億芳
以上正本證明與原本無異。
如不服本判決應於收受判決後10日內向本院提出上訴書狀，並應
敘述具體理由。其未敘述上訴理由者，應於上訴期間屆滿後20日
內向本院補提理由書(均須按他造當事人之人數附繕本)「切勿逕
送上級法院」。
中    華    民    國   100    年    9     月    30    日
                                      書記官  鄭於珮
附錄本判決論罪科刑法條：
中華民國刑法第214條（使公務員登載不實罪）
明知為不實之事項，而使公務員登載於職務上所掌之公文書，足
以生損害於公眾或他人者，處3 年以下有期徒刑、拘役或5 百元
以下罰金。
中華民國刑法第216條（行使偽造變造或登載不實之文書罪）
行使第 210 條至第 215 條之文書者，依偽造、變造文書或登載
不實事項或使登載不實事項之規定處斷。